【裁判字號】    92,上易,75
【裁判日期】    920903
【裁判案由】    給付工程款
【裁判全文】
臺灣高等法院臺中分院民事判決  九十二年度上易字第七五號
      上  訴  人  彰億營造工程有限公司
      法定代理人  甲  ○
      送達代收人  丙○○
      被上訴人    千易鋼架興業有限公司
      法定代理人  乙○○
右當事人間請求給付工程款事件，上訴人對於中華民國九十一年十二月十三日臺灣臺
中地方法院九十一年度訴字第一五九○號第一審判決提起上訴，本院判決如左：
      主      文
上訴駁回。
第二審訴訟費用由上訴人負擔。
      事實及理由
一、被上訴人主張：上訴人因承包訴外人臺灣電力公司（下稱臺電公司）之「通霄複
    循環第六號機抽水機廠房新建工程」（下稱新建工程），乃於民國八十八年間與
    被上訴人簽訂鋼構架及金屬板工程合約，由被上訴人承包施作前開新建工程有關
    鋼構架及金屬板工程部分，兩造約定工程總價為新臺幣（下同）一千三百十八萬
    元（營業稅百分之五另計），其中烤漆板工程部分，經上訴人同意另由被上訴人
    委由訴外人聯仲企業有限公司（下稱聯仲公司）承包施作，該部分之工程總價為
    三百四十四萬九千九百八十八元（營業稅百分之五另計），由上訴人自應給付給
    被上訴人之工程總價中扣抵支付予聯仲公司，是本件鋼架工程合約（下稱系爭鋼
    架工程）部分之總價應為九百七十三萬零十二元，其中九百三十九萬五千八百元
    須另計營業稅百分之五。被上訴人自承包工程以來，均依約施作，工程業已完工
    多時，扣除鋼架公安罰款、清潔工資及垃圾運棄費合計一萬二千二百元，加上嗣
    後上訴人追加之鋼架及不銹鋼爬梯工程價款各為六十一萬四千二百四十三元（百
    分之五營業稅另計）、五十三萬五千五百元，合計上訴人應給付被上訴人之工程
    款為一千一百三十八萬二百五十七元，上訴人僅給付九百四十二萬七千九百十七
    元，尚有工程款一百九十四萬零一百四十元未為給付，被上訴人自得依承攬關係
    ，請求上訴人給付該工程款。至上訴人抗辯其得扣除被上訴人逾期完工之罰款四
    十五萬零九百九十八元、保固款三十萬元、瑕疵修補費五十二萬五千四百三十元
    部分，及本件請求權已罹於時效消滅等語，並不可採：(1)本件工程分為第一期工
    程之鋼結構部分、第二期工程之金屬外牆及屋頂部分。依據兩造合約附件一附註
    (二)記載，八十八年十月七日僅為第一期鋼構含鋼床板部分之預定進度，非本件工
    程之完工期限之約定，被上訴人並未逾期完工，上訴人擅自扣除逾期罰款四十五
    萬零九百九十八元，於法未合。(2)兩造工程合約第二十六條條文雖有「保固」字
    樣，然兩造在條文中並未約定載明保固期限及保固保證金額，上訴人未經被上訴
    人同意或承認，自行保留保固保證金三十萬元，並自行記載保固期限為五年，自
    有未洽。(3)本件工程並無瑕疵，縱有瑕疵，然依前開工程合約第二十四條第二項
    約定，上訴人應先向被上訴人為書面終止合約通知後，上訴人始可自辦或另行招
    商承辦，否則在合約未終止前，未經被上訴人同意，上訴人應不得自行僱工處理
    ，本件上訴人未先以書面終止兩造間之合約，自不得自行僱工修補瑕疵。況依民
    法第四百九十三條、四百九十七條第二項規定，上訴人亦應先通知被上訴人上開
    工程有瑕疵及定相當期限請求被上訴人修補瑕疵，經拒絕後，始得自行依前開修
    補，並向被上訴人請求償還修補必要費用，本件上訴人並未通知被上訴人定期修
    補，即自行僱工修補瑕疵，與前開民法第四百九十三條、四百九十七條第二項規
    定不合，自不得主張扣除其擅自雇工之費用支出。(4)本件工程全部完工並經臺電
    公司正式驗收時間係八十九年六月三日，被上訴人於其時始得請求工程款，是本
    件工程款請求權時效係自八十九年六月三日起算，被上訴人係於八十九年十一月
    五日向上訴人作最後之請款，本件請求權未罹於時效而消滅等語。爰依承攬關係
    ，求為命被上訴人給付工程款一百九十四萬零一百四十元本息之判決等語（原審
    就五十一萬九千四百三十元本息為被上訴人勝訴判決部分，業據上訴人聲明不服
    ；餘為被上訴人敗訴判決部分，未據被上訴人聲明不服，業已確定）。並答辯聲
    明：駁回上訴。及補充陳述：對本件工程總價款為九百八十六萬五千五百九十元
    、鋼架追加工程款為六十一萬四千二百四十三元，鋼架公安罰款及清潔工資、垃
    圾運棄費合計為一萬二千二百元部分不爭執。
二、上訴人則以：(1)對兩造工程總價款為九百八十六萬五千五百九十元，鋼架追加工
    程款為六十一萬四千二百四十三元，鋼架公安罰款及清潔工資、垃圾運棄費合計
    為一萬二千二百元及上訴人已給付工程款九百四十二萬七千九百十七元之事實不
    爭執。至不銹鋼爬梯工程款僅為二十萬元，並非被上訴人所稱五十三萬五千五百
    元。而烤漆板工程部分係聯仲公司施作，該部分工程款與本件工程款無關。(2)本
    件被上訴人承作鋼架工程部分，因鋼架塗漆施作進度嚴重落後，且施工有瑕疵，
    經上訴人於八十八年十月十四日以書面方式，再度催促被上訴人趕工，均未獲置
    理，上訴人乃依法自行僱用訴外人冠偉油漆工程行（下稱冠偉工程行）完成，並
    因而支付冠偉工程行五十二萬五千四百三十元，該部分款項自應由工程款中扣抵
    。至兩造合約第二十四條係有關終止契約之約定，與上訴人依法自行修補瑕疵或
    自行僱工請第三人改善其工作之權利並不相牴觸，上訴人係依民法第四百九十三
    條、第四百九十七條第二項規定，自行僱用冠偉公司改善工作，該費用自應由被
    上訴人負擔。(3)被上訴人僅承作本工程有關第一期鋼結構工程部分，並未承作金
    屬外牆及其他工程，而第一期鋼結構工程部分依雙方約定應於八十八年十月七日
    完工，惟被上訴人遲至八十八年十一月底始完工，計逾期完工十六天，依兩造合
    約第二十二條規定，每日以工程總價千分之三計算違約金，總計逾期罰款為四十
    五萬零九百九十八元。此部分罰款並不包括追加之工程及不銹鋼爬梯工程部分之
    違約金，足見上訴人處事風格合情合理。上訴人扣除前開款項及三十萬元之保固
    款後，已付清其餘之工程尾款，上訴人並未積欠被上訴人工程款等語，資為抗辯
    。並上訴聲明：(一)原判決除免為假執行部分外，關於命上訴人給付被上訴人五十
    一萬九千四百三十元及自九十一年五月十八日起至清償日止按年息百分之五計算
    之利息，與該部分假執行之宣告，暨該部分命上訴人負擔訴訟費用之裁判均廢棄
    。(二)右廢棄部分，被上訴人在第一審之訴及其假執行之聲請均駁回。
三、被上訴人主張因上訴人承包臺電公司之新建工程，乃於八十八年間與被上訴人簽
    訂鋼構架及金屬板工程合約，由被上訴人承包施作前開新建工程之鋼構架及金屬
    板工程，其中烤漆工程係經由上訴人同意後轉由聯仲公司承包施作，該部分工程
    款就總工程款由被上訴人自上訴人應給付之工程款扣除交付予聯仲公司後，本件
    工程總價為九百八十六萬五千五百九十元，上訴人已給付九百四十二萬七千九百
    十七元，另追加鋼架工程款為六十一萬四千二百四十三元、鋼架公安罰款及清潔
    工資、垃圾運棄費合計為一萬二千二百元等事實，業據被上訴人提出鋼構架及金
    屬板工程契約書、烤漆鋼板工程契約書及台電通霄工（料）款請款單等件影本附
    在原審卷為證，復為上訴人所不爭執，堪信為真實。至被上訴人主張上訴人追加
    不銹鋼爬梯工程款為五十三萬五千五百元部分，為上訴人所否認，上訴人並抗辯
    該部分之工程款僅為二十萬元，上開未支付之工程款於扣除被上訴人逾期完工之
    罰款、瑕疵修補款、保固款後，上訴人已不再需要支付工程款予被上訴人，及本
    件已逾請求權時效期間云云，是本件所應審究者為：被上訴人之請求權是否已罹
    時效而消滅﹖追加之不銹鋼爬梯工程款為何﹖上訴人主張扣除被上訴人逾期完工
    罰款、保固保證金、補正瑕疵工程款後，已無庸再支付工程款，是否有理由﹖茲
    分述如後：
(一)、上訴人抗辯本件報酬請求權已罹時效而消滅部分：按承攬人之報酬請求權，因二
    年間不行使而消滅，民法第一百二十七條固有明文；惟按消滅時效，自請求權可
    行使時起算，同法第一百二十八條亦有明文。上訴人雖抗辯本件工程之完工日期
    為八十八年十一月底，被上訴人遲至九十一年五月十日始起訴，已逾二年時效等
    語。惟查，本件兩造間之承攬契約工程有二部分，分別為第一期鋼結構工程、第
    二期金屬外牆及屋頂工程，有工程合約書影本一份在卷可稽，其中有關烤漆鋼板
    工程部分，雖經上訴人同意而轉由聯仲公司施工，然被上訴人仍為承攬契約之當
    事人，是本件報酬請求權時效是否已罹於時效而消滅，自應就契約整體觀之，而
    非僅就被上訴人實際施工部分計算。再查，本件工程全部竣工日期為八十九年六
    月三日一節，有臺電公司台中施工處九十二年五月九日Ｄ中施汽字第九二０五－
    ０八九二Ｙ號函一份在本院卷可稽（見本院卷第七五頁），參以兩造合約第五條
    約定：「付款辦法：(一)按甲方（指上訴人，下同）估驗以實作項目計價之（每期
    按完成項目支付90%，保留尾款10%），乙方（指被上訴人，下同）應以書面申請
    估驗計價並附憑證，才得予請款。(二)全部工程完成並經正式驗收，乙方並已繳交
    保固證明書，再將餘款結清。．．」等語，被上訴人係於完工經正式驗收後即前
    揭八十九年六月三日始得請款，堪以認定，是被上訴人於九十一年五月十日提起
    本件訴訟請求上訴人給付報酬，未逾請求權時效，上訴人抗辯本件請求權已罹時
    效而消滅，自無可採。
(二)、追加工程之爬梯工程款：被上訴人主張此部分之工程款為五十三萬五千五百元，
    惟為上訴人否認並抗辯係二十萬元云云。經查，此部分工程款為二十萬元一節，
    有被上訴人提出蓋有上訴人法定代理人甲○印文之台電通霄工（料）款請款單影
    本一份在原審卷可稽（見原審卷第十五頁），被上訴人雖再提出記載不銹鋼爬梯
    工程款係五十三萬五千五百元（不含百分之五加值型營業稅）之工程估價單影本
    一份欲證明此部分工程款係五十三萬五千五百元，惟該估價單係被上訴人單方製
    作之文書，未經上訴人確認蓋章，難據為有利之證據。再被上訴人聲請訊問之證
    人林茂澄在原審係證稱：其雖為上開工程之監工，但因該工程係發包予上訴人，
    故不銹鋼爬梯工程究為何人施工完成，及其計價標準伊不清楚等語（見原審卷第
    一八三頁），同無法為有利被上訴人之證據。是上訴人抗辯此部分追加工程款為
    二十萬元，自屬可採。
(三)、上訴人抗辯於扣除被上訴人逾期完工罰款、保固保證金、補正瑕疵工程款後，已
    無庸再支付工程款，是否有理由部分：
１、上訴人抗辯被上訴人逾期完工，應罰款四十五萬零九百九十八元部分：上訴人抗
    辯依前開工程契約書附件一附註（二）記載，本件鋼結構部分之現場組裝工程應
    於八十八年十月七日完成，惟被上訴人遲至八十八年十一月底始完工，已逾合約
    約定之完工期限，有卷附之工程契約書、上訴人八十八年十月十四日彰億建字第
    一四０號函等件為證（見原審卷第五一頁），被上訴人就其確有收受該函一節，
    亦不爭執，該函內容自屬真正可採。再該函說明欄係記載：「貴公司承包本公司
    承攬之『通霄複循環第六號機抽水機房新建工程』內鋼架工程，其送審之施工圖
    及規定應抽樣送驗材料、工具及鋼柱構件進場非常緩慢，工地現場尚未吊裝施作
    ，本工程工期現已非常緊迫，請  貴公司增派工作人員積極趕工，以免逾期受罰
    。」等語，足證被上訴人於上訴人發函即八十八年十月十四日前尚未完工，否則
    上訴人即無發函催促被上訴人積極趕工之必要，是上訴人抗辯被上訴人此部分工
    程至少遲延完工十六日，並依前開工程契約書第二十二條規定，每日以工程總價
    千分之三計算違約金，合計逾期罰款為四十五萬零九百九十八元（ 即9,395,800
    ×0.003×16＝450,998元），應予扣除，自屬可採。
２、上訴人抗辯保固保證金三十萬元應予扣除部分：經查，前開工程契約書第二十六
    條條文，雖載有保固條款之字樣，惟關於保固期限及金額則未予記載，是有關兩
    造間之保固期限及其金額之約定，自應視其是否有另行約定定之。再查，兩造間
    有關本件工程之保固金額為三十萬元，期限為五年一節，有被上訴人提出之台電
    通霄工（料）款請款單影本一份為證，核與上訴人提出載有扣除保固金三十萬元
    之轉帳傳票影本一份相符，參以被上訴人就上開轉帳傳票上之被上訴人及其法定
    代理人印文之真正，均不爭執一節，足證上訴人抗辯兩造間就上開工程約定保固
    金額為三十萬元、期限為五年一節，自屬可採。是原告抗辯其得扣除保固款三十
    萬元，亦屬可信。
３、上訴人抗辯應扣除其支出之瑕疵修補費用部分：按工作有瑕疵者，定作人得定相
    當期限，請求承攬人修補之；承攬人不於前項期限內修補者，定作人得自行修補
    ，並得向承攬人請求償還修補必要之費用。又工作進行中，因承攬人之過失，顯
    可預見工作有瑕疵或有其他違反契約之情事者，定作人得定相當期限，請求承攬
    人改善其工作或依約履行；承攬人不於前項期限內，依照改善或履行者，定作人
    得使第三人改善或繼續其工作，其危險及費用，均由承攬人負擔，民法第四百九
    十三條第一項、第二項、第四百九十七條分別定有明文。依上開法條規定，於工
    作物有瑕疵時，定作人應先定相當期限，請求承攬人修補，承攬人不於該期限內
    修補者，定作人始得自行修補或使第三人為改善或繼續其工作，並請求承攬人償
    還其因此支出之修補或改善費用，先予明。經查，上訴人係於八十九年三月十
    三日以彰億建字第一八六號函通知被上訴人其承做之鋼架工程，有關鋼架塗漆施
    作部分進度嚴重落後，請積極趕工等情，有該函影本一份在原審卷可證（見原審
    卷第五二頁），核與前開法條規定應先通知被上訴人限期修補之要件並不相符，
    至上訴人抗辯其有以口頭通知被上訴人修補瑕疵一節，為被上訴人所否認，上訴
    人復未舉證以實其說，自無可採。上訴人既未依前開法條規定，定相當期限請求
    被上訴人修補，並俟被上訴人未依限修補，始自行修補或使第三人為改善工作，
    其因此發生之費用，自不得請求被上訴人償還，是上訴人主張其得扣除此部分修
    補費用五十二萬五千四百三十元，自無可採。
４、綜上，上訴人抗辯其得扣除費用，以逾期罰款四十五萬零九百九十八元、保固款
    三十萬元，為有理由，至其抗辯扣除瑕疵修補費用部分，則無理由，不得扣除之
    。
四、再按稱承攬者，謂當事人約定，一方為他方完成一定之工作，他方俟工作完成，
    給付報酬之契約。約定由承攬人供給材料者，其材料之價額，推定為報酬之一部
    。報酬應於工作交付時給付之，無須交付者，應於工作完成時給付之，民法第四
    百九十條及五百零五條分別定有明文。本件工程業已完工，已如前述，是被上訴
    人自得依承攬之法律關係請求上訴人給付報酬。依前開說明，本件工程全部工程
    款為九百八十六萬五千五百九十元、追加工程款為八十四萬四千九百五十五元，
    合計工程款為一千零七十一萬零五百四十五元，扣除一千零十九萬元一千一百十
    五元（即上訴人已給付工程款九百四十二萬七千九百十七元、逾期完工罰款四十
    五萬零九百九十八元、保固保證金三十萬元、及鋼架公安罰款、清潔工資、垃圾
    運棄費合計一萬二千二百元），上訴人尚應給付五十一萬九千四百三十元。從而
    ，被上訴人依承攬契約之法律關係，請求上訴人給付五十一萬九千四百三十元，
    及自起訴狀繕本送達之翌日即九十一年五月十八日起至清償日止，按年息百分之
    五計算之利息，即屬正當，應予准許，逾此部分之請求為無理由，應予駁回。原
    審因而就上開應准許部分為上訴人敗訴判決，並依兩造陳明，酌定相當擔保金額
    分別為准、免假執行之宣告，核無不當，上訴人上訴指摘原判決此部分不當，求
    予廢棄改判，為無理由，應予駁回。
據上論結：本件上訴為無理由，依民事訴訟法第四百四十九條第一項、第七十八條，
判決如主文。
中      華      民      國    九十二    年      九      月      三      日
~B1民事第七庭審判長法  官  簡清忠
~B2                法  官  盧江陽
~B3                法  官  陳賢慧
右為正本係照原本作成。
不得上訴。
~B                書記官  瑞芳
中      華      民      國    九十二    年      九      月      四      日
                                                                        Ｙ


司法院資訊處製作；財團法人民間司法改革基金會備份。
